臺灣高等法院民事判決　　　　　　　　 92年度重上字第538號
　 上　訴　人　乙○○
　 訴訟代理人　黃正淮律師
　 上　訴　人　甲○○
　 訴訟代理人　蕭介生律師
上列當事人間請求清償借款事件，上訴人對於中華民國九十二年
八月二十一日臺灣板橋地方法院九十二年度重訴字第二二三號第
一審判決提起上訴，經本院於九十四年一月十一日言詞辯論終結
，判決如下：
    主  文
原判決關於：(一)駁回上訴人乙○○後開第二項之訴部分；(二)命上
訴人甲○○給付利息，其本金超過柒佰陸拾伍萬仟伍佰貳拾壹
元部分，及該部分假執行之宣告，暨訴訟費用（確定部分除外）
之裁判均廢棄。
前開廢棄(一)部分，上訴人甲○○應再給付上訴人乙○○新台幣肆
拾萬陸仟捌佰柒拾捌元。
前開廢棄(二)部分，上訴人乙○○在第一審之訴及其假執行之聲請
均駁回。
其餘上訴駁回。
第一審、第二審訴訟費用（確定部分除外）由上訴人甲○○負擔
百分之九十七，餘由上訴人乙○○負擔。
本判決第二項命上訴人甲○○給付部分，於上訴人乙○○以新台
幣壹拾萬陸仟元為上訴人甲○○預供擔保後得假執行，但上訴
人甲○○如於假執行程序實施前以新台幣肆拾萬陸仟捌佰柒拾捌
元為上訴人乙○○預供擔保，得免為假執行。
    事實及理由
一、本件上訴人乙○○起訴主張：上訴人甲○○於民國（下同）
    八十三年十一月三十日向其借款新台幣（下同）一千四百萬
    元，約定以台新銀行所貸放款項之約定繳交本息及其他約定
    事項以為遵循，迨至九十一年十二月七日，兩造協議上訴人
    甲○○尚積欠上訴人乙○○本金、利息共一千二百三十三萬
    一千六百零六元，並簽立協議書，約定前開借款由上訴人甲
    ○○出售給財團法人中華民國佛教慈濟慈善事業基金會（下
    稱慈濟基金會）土地之價款償還，倘若土地價款不足清償時
    ，上訴人甲○○應於一個月內清償不足部分之款項，詎料上
    訴人甲○○前揭土地價款遭甲○○其他債權人查封抵償淨盡
    ，上訴人乙○○屢向上訴人甲○○催索，應於一個月內清償
    借款，惟上訴人甲○○一直延宕不理。又兩造於九十一年十
    二月七日所簽訂之協議書固載明認上訴人甲○○積欠之本息
    為一千二百三十三萬一千六百零六元，惟兩造已於原法院九
    十二年七月十七日審理時協議撤銷，上訴人乙○○乃依八十
    三年十一月卅日上訴人甲○○借款時所立之借據內容「雙方
    約定以台新銀行所貸放款項之約定繳交本息及其約定事項以
    為遵循」，來計算上訴人甲○○實際上所欠之款項，爰依據
    消費借貸之法律關係，請求上訴人甲○○返還二千五百八十
    一萬二千七百零一元，及起訴狀繕本送達翌日起至清償日止
    按週年利率百分之五計算之利息等語。上訴聲明：(一)原判決
    關於駁回上訴人乙○○後開第二項之訴及該部分假執行之聲
    請暨命負擔訴訟費用部分之裁判均廢棄。(二)前開廢棄部分上
    訴人甲○○應再給付上訴人乙○○七十八萬七千七百廿三元
    暨自九十二年四月十六日起至清償日止按年息百分之五計算
    之利息。答辯聲明：上訴駁回。
二、上訴人甲○○則以：上訴人甲○○確於八十三年十一月三十
    日向上訴人乙○○借款一千四百萬元，並於九十一年十二月
    七日簽立協議書，惟上訴人乙○○計算違反民法複利禁止之
    規定，協議書內容顯有錯誤，兩造已於原法院九十二年七月
    十七日審理時協議撤銷，兩造協議撤銷前開協議書後，上訴
    人乙○○又以台新銀行貸放款遲延款之滯納金計算違約金，
    惟本件借貸並非房屋貸款性質，兩造間無約定違約金或滯納
    金，又上訴人甲○○借款自八十四年十月十六日起至八十九
    年五月十八日止，從慈濟基金會委託陳文松律師檢附新店市
    ○○段莊家土地購買支付明細（詳原判決附表三）土地價款
    結清作為基準點，算得利息總額三百九十九萬五千二百八十
    一元，減去上訴人乙○○原判決附表一內記載已收到返還之
    九百二十八萬八千七百十六元，上訴人甲○○尚欠款八百七
    十萬六千五百六十五元。又兩造與其他兄弟共有坐落於台北
    縣新店市○○段三六○、三六一、三八七、三九一、三八八
    等多筆土地，以上五筆土地出售予慈濟基金會，扣除遺產稅
    及遺產債務，六兄弟各應得款二千九百十三萬六千九百三十
    三元，上訴人乙○○除象徵性支付六百萬，其餘款項則侵吞
    入己，經與上訴人甲○○積欠之八百七十萬六千五百六十五
    元相互抵銷後，上訴人乙○○尚應給付上訴人甲○○出售土
    地之款項一千四百四十三萬○三百六十八元云云，資為抗辯
    。上訴聲明：(一)原判決不利上訴人甲○○部分廢棄。(二)前項
    廢棄判決，駁回上訴人乙○○第一審之訴及假執行之聲請。
    答辯聲明：上訴駁回。（原審為上訴人乙○○部分勝訴、部
    分敗訴之判決，上訴人乙○○對其不利部分，於七十八萬七
    千七百廿三元範圍提起上訴；上訴人甲○○則對其不利部分
    ，提起上訴）。
三、查：上訴人甲○○於八十三年十一月三十日向上訴人乙○○
    借款一千四百萬元，並於當日交付完畢，上訴人甲○○自八
    十五年五月二十八日至九十一年十一月十八日止，分別於原
    審判決附表一「還款日」欄所示之日期，償還如「還款金額
    」欄所示之金額（按：還款金額欄之數字為正數代表上訴人
    甲○○還款，如為負數則代表上訴人乙○○為上訴人甲○○
    代墊款項），前後還款共計二十次，還款金額合計為九百三
    十二萬九千四百四十九元等情；及台北縣新店市○○段第三
    六○、三六一（登記名義人為上訴人乙○○）、三八七、三
    九一（登記名義人為莊郭敏快、莊宏順、莊宏忠、莊宏村）
    、三八八號（登記名義人為上訴人甲○○）五筆土地，每筆
    土地出售後兩造及訴外人莊敦敏快、莊宏順、莊宏忠、莊宏
    村六人各按六分之一之比例平分出售土地所得款項，且前開
    五筆土地已出售於慈濟基金會，慈濟基金會之付款情形如原
    審判決附表三所示之事實，為兩造所不爭執，均堪信為真實
    。因此，本件之爭點為上訴人甲○○向上訴人乙○○所借之
    一千四百萬元，於未經抵銷前尚積欠之本息為何？及上訴人
    甲○○對於上訴人乙○○有無可供抵銷之債權，如有可供抵
    銷之債權，其金額為若干？茲分述如下：
四、上訴人甲○○積欠上訴人乙○○之借款本息數額若干？
(一)、按解釋意思表示，應探求當事人之真意，不得拘泥於所用之
    辭句，民法第九十八條定有明文。而解釋當事人之契約，應
    以當事人立約當時之真意為準，而真意何在，又應以過去事
    實及其他一切證據資料為斷定之標準，不能拘泥文字致失真
    意，最高法院九十二年度台上字一一三一號判決可供參考。
    上訴人甲○○抗辯：其於八十三年十一月卅日向上訴人乙○
    ○借款之一千四百萬元，約定按台新銀行所貸放款項之約定
    繳交本息，並無上訴人甲○○應付違約金之約定等語，核與
    兩造於八十三年十一月卅日所簽定之借據所載「雙方約定以
    台新銀行所貸放款項之約定繳交本息」等字句相符，且兩造
    於九十一年十二月七日就借款本息簽定協議書時，上訴人乙
    ○○係提出如原審判決附表一所示之欠款明細作為結算依據
    ，該欠款明細亦僅有本金及利息之記載，而無違約金之記載
    ，徵諸契約文義、兩造結算之過去事實及上訴人乙○○於原
    審審理時首次提出之欠款明細（詳原審判決附表一）等證據
    ，自堪信兩造一千四百萬元之借款，僅約定應給付利息，而
    無約定應給付違約金。
(二)、按利息不得滾入原本再生利息；又清償人所提出之給付，應
    先抵充費用，次充利息，次充原本，民法第二百零七條第一
    項前段、第三百二十三條分別定有明文。「債務人對於同一
    債權人負有原本及利息數宗債務，苟其給付不足清償全部債
    務，除經債權人同意，得先充原本後充利息外，應先充利息
    後充原本，不許債務人僅以一方之意思予以變更」，最高法
    院著有十九年上字第九八九號判例。又「民法第三百二十三
    條並非強行規定，故其所定費用、利息及原本之抵充順序，
    得以當事人之契約變更之」，最高法院二七年上字第三二七
    ○號判例可供參考。故清償之順序得依當事人之約定變更之
    。上訴人甲○○主張：上訴人甲○○曾交付上證一（合作金
    庫板橋支庫，八十七年一月九日，一百萬元；合作金庫三重
    支庫，八十七年一月八日，二百萬元）、上證二（彰化銀行
    北新分行吉成辦事處，八十九年四月十六日，一百萬元）、
    上證四（台北區中小企業銀行，八十七年三月二十五日，五
    十萬元；華僑銀行永和分行新店辦事處，八十七年三月二十
    三日，五十萬元）五張支票，共五百萬元，兩造約定該五百
    萬元係清償本金等語。上訴人乙○○則否認前開五百萬元兩
    造曾合意清償本金云云。上訴人甲○○就該有利於己之積極
    事實，依民事訴訟法第二百七十七條前段規定應負舉證責任
    。查：上證一合作金庫板橋支庫，八十七年一月九日，一
    百萬元；合作金庫三重支庫，八十七年一月八日，二百萬元
    支票，上訴人乙○○簽收註明「收到甲○○償還前以本人名
    義向台新銀行貸款之『本金三百萬元』無訛，尚欠新台幣一
    千一百萬元」；又上證二，八十九年四月十六日彰化銀行北
    新分行吉成辦事處客票面額一百萬元，經被上訴人受領註明
    「茲收到甲○○前向本人借款，今收訖本支票新台幣一百萬
    元正，後借款餘額『本金部分』為新台幣九百萬元利息部分
    尚未結清」，有各該票據影本可證（見本審卷第八一頁至第
    八二頁），上訴人乙○○對於前開簽名之真正亦不爭執，核
    與證人莊清楠所證相符（見本審卷第二六三頁至第二六四頁
    ）。上證四台北區中小企業銀行，八十七年三月二十五日，
    五十萬元支票；華僑銀行永和分行新店辦事處，八十七年三
    月二十三日，五十萬元支票亦註明「茲收到甲○○君償還前
    以本人名義向台新商銀借貸之款項計新台幣壹佰萬元正無誤
    ，其尚欠『本金』新台幣壹仟萬元正」，上訴人乙○○並簽
    名蓋指印，有支票影本可證（見本審卷第八三頁）。由前開
    註明文句之內容及前後時間順序觀之，該五百萬元應係約定
    清償本金之用。上訴人乙○○於本院九十四年一月十一日
    言詞辯論期日已同意前開五百萬元清償本金或利息都可以等
    語，有筆錄可證。前開五百萬元清償本金外，另就上訴人
    甲○○其餘清償數額，依據台新銀行放款利率按單利計算利
    息，以先抵充利息次充原本之方式，計算如本院附表所示，
    上訴人甲○○尚欠本金七百六十五萬三千五百二十一元（元
    以下四捨五入），利息三百二十一萬零七百九十九元（元以
    下四捨五入）。
五、上訴人甲○○主張以出售土地價款抵銷系爭借款部分：
(一)、台北縣新店市○○段第三六○、三六一地號土地登記為上訴
    人乙○○所有，同地段三八七、三九一地號土地登記為莊郭
    敏快、莊宏順、莊宏忠、莊宏村共有，同地段三八八地號地
    號登記為上訴人甲○○所有五筆土地，前開五筆土地出售後
    兩造及訴外人莊敦敏快、莊宏順、莊宏忠、莊宏村六人應按
    六分之一之比例平分出售土地所得款項，及前開五筆土地已
    出售於慈濟基金會，慈濟基金會之付款情形如原審判決附表
    三所示之事實，為兩造所不爭執，足堪信為真實。
(二)、上訴人甲○○主張：原審判決附表三所載之土地交易有四筆
    ，第一筆交易為購買三八八地號土地，購入總價款為八千七
    百八十三萬七千元，土地已完成過戶手續，價款並已結清，
    第二筆交易為購買三六０、三六一、三八七、三九一地號土
    地，購入總價款為二億二千五百五十四萬八千元，土地亦已
    完成過戶手續，價款並已結清，至於第三、四筆交易則尚未
    結清，上訴人甲○○主張以已結清部分即第一、二筆交易之
    土地價款與系爭借款債權抵銷等語。按「二人互負債務，而
    其給付種類相同，並均屆清償期者，各得以其債務，與他方
    之債務，互為抵銷。但依債之性質不能抵銷或依當事人之特
    約不得抵銷者，不在此限」，民法第三百三十四條第一項定
    有明文。出售慈濟基金會土地之款項係由何人保管？為本件
    之爭點。上訴人乙○○否認保管系爭款項，上訴人甲○○就
    此有利於己之積極事實，依民事訴訟法第二百七十七條前段
    規定應負舉證責任。查：上訴人乙○○主張：「賣地的錢
    是由莊宏順保管，因為莊宏順受所有共有人的委託，有些直
    接匯入戶頭，有些是用支票。要付給台新銀行，直接入台新
    銀行，要繳國稅局直接匯入國稅局，其餘的匯入莊宏順戶頭
    。在台北地院九十二年訴字四七四六號判決，也有提到是由
    莊宏順保管」等語。證人莊宏順證稱：「土地總共賣了三
    次，費用還沒有結清。與本件有關的是第一次、第二次」；
    「系爭出賣土地之餘款由證人莊宏順保管，費用還未結清」
    等語（見本審卷第一○二頁；第一一五頁至第一一七頁；第
    一二四頁、第一二五頁，證人莊宏順九十三年二月二十三日
    民事陳述狀之內容，已於九十三年三月三日準備程序，重新
    證述明確）。上訴人甲○○另案對證人莊宏順起訴請求清
    償債務，其起訴狀即記載「兩造所有坐落台北縣新店市○○
    段三六○、三六一、三八七、三九一等地號土地，出售予財
    團法人慈濟慈善基金會，委任被告（即莊宏順）收受價金，
    此有被告製作土地總價款扣除支出稅費後餘款新台幣八百一
    ＋萬零九百一十五元，全部由莊宏順保管，俟土地完全點交
    慈濟基金會時再行分配：：」等語，有起訴狀影本可證（見
    本審卷第六二頁）。由前開證據，足證出售慈濟基金會土
    地之款項，係由莊宏順保管，應由莊宏順就收、支計算後，
    分別與兩造及訴外人莊敦敏快、莊宏忠、莊宏村各按約定比
    例給付。上訴人甲○○就出售土地有關之款項，僅得對莊宏
    順主張，而非對上訴人乙○○主張。既無證據證明上訴人乙
    ○○保管出售土地之款項，上訴人乙○○即無返還該款項之
    義務，上訴人甲○○對上訴人乙○○並無債權存在，故不得
    主張抵銷，上訴人甲○○主張抵銷，為無理由。
六、從而，上訴人乙○○依據消費借貸之法律關係，請求上訴人
    甲○○給付借款本息一千零八十六萬四千三百二十元，及其
    中本金七百六十五萬三千五百二十一元部分自起訴狀繕本送
    達翌日即九十二年四月十六日起至清償日止按年息百分之五
    計算之利息，為有理由。
七、本件事證已明，兩造其餘攻擊防禦方法，及所舉證據，經斟
    酌後對判決結果不生影響，無庸逐一論述，併此敘明。
八、綜上所述，上訴人乙○○本於借貸之法律關係，請求上訴人
    甲○○給付借款本息一千零八十六萬四千三百二十元，及其
    中本金七百六十五萬三千五百二十一元部分自起訴狀繕本送
    達翌日即九十二年四月十六日起至清償日止按年息百分之五
    計算之利息，為有理由，應予准許，逾此之請求，即屬無據
    ，應予駁回。又，上訴人勝訴部分，兩造分別陳明願供擔保
    為准、免假執行之宣告，經核於法並無不合，爰分別酌定相
    當擔保金額准許之。至於上訴人敗訴部分，其假執行之聲請
    失所附麗，應併予駁回。上訴人乙○○上訴部分，原審就上
    開應准許部分，為上訴敗訴之判決，並駁回其假執行之聲請
    ，尚有未洽，上訴意旨求予廢棄改判，為有理由，爰由本院
    予以廢棄改判如主文第二項所示。並依聲請為假執行及免為
    假執行之宣告。至於上訴人之請求不應准許部分，原判決為
    上訴人敗訴之判決，並駁回其假執行之聲請，經核於法並無
    不合，上訴意旨求予廢棄改判，為無理由，應駁回其上訴。
    上訴人甲○○上訴部分，原審就超過上開應准許部分，為上
    訴人甲○○敗訴之判決，並為假執行之宣告，自有未洽。上
    訴意旨就此部分指摘原判決不當，求予廢棄改判，為有理由
    。至於上開應准許部分，原審判命上訴人甲○○給付，並為
    假執行之宣告，核無違誤，上訴意旨，就此部分，仍執陳詞
    ，指摘原判決不當，求予廢棄，為無理由，應駁回其上訴。
九、據上論結，本件上訴人乙○○、甲○○之上訴為一部有理由
    ，一部無理由，依民事訴訟法第450條、第449條第1項、第
    79條但書、第78條、第463條、第390條第2項、第392條，判
    決如主文。
中　　華　　民　　國　　94　　年　　1　　月　　25　　日
                  民事第五庭審判長法　官　林丁寶
　　　　　　　　　　　      　　　法　官  陳博享
　　　　　　　　　　　      　　　法　官  林恩山
正本係照原本作成。
上訴人甲○○如不服本判決，應於收受送達後二十日內向本院提
出上訴書狀，其未表明上訴理由者，應於提出上訴後二十日內向
本院補提理由書狀（均須按他造當事人之人數附繕本）上訴時應
提出委任律師或具有律師資格之人之委任狀；委任有律師資格者
，另應附具律師資格證書及釋明委任人與受任人有民事訴訟法第
四百六十六條之一第一項但書或第二項（詳附註）所定關係之釋
明文書影本。
中　　華　　民　　國　　94　　年　　1 　　月　　26　　日
　　　　　　　　　　　　　　　　　 書記官　周淑靜
附註：
民事訴訟法第四百六十六條之一（第一項、第二項）：
對於第二審判決上訴，上訴人應委任律師為訴訟代理人。但上訴
人或其他法定代理人具有律師資格者，不在此限。
上訴人之配偶、三親等內之血親、二親等內之姻親，或上訴人為
法人、中央或地方機關時，其所屬專任人員具有律師資格並經法
院認為適當者，亦得為第三審訴訟代理人。
